# 陈版主,上市公司股权分置会计处理问题?

提问人：我爱新视野 时间：2010-07-23 12:30:57
2005 年 11 月，财政部颁布《上市公司股权分置改革中相关会计处理暂行规定》，要求上市公司原非流通股股东设置“股权分置流通权”科目，以核算其通过各种方式支付对价取得的流通权。
假设A公司持有某上市公司B公司的股票 1000 万股，假设每股面值 1 元，根据股权分置方案，A公司以缩股的方式取得流通权，共减少200 万股用来支付对价，故股权分置流通权的余额为 200 万元，假设 2009 年首次执行新准则且管理当局不准备近期出售。
问题一 首次执行新准则，股权分置流通权的余额 200 万元应转入可供出售的金融资产，理解是否正确？
问题二 年末可供出售的金融资产余额除 800 万股按公允价值计量外尚应包括股权分置流通权的余额 200 万元，是否存在虚增资产的问题？
问题三 首次执行新准则，股权分置流通权的余额对所得税不产生影响，理解是否正确？

回答人：chenyiwei
回复 楼主 我爱新视野 的帖子首先要明确：在股权分置改革完成后，A公司对上市公司是否具有控制、共同控制或重大影响。只有不具有控制、共同控制或重大影响的情形下，股权分置改革后的限售股权才能作为可供出售金融资产核算。如果不具有控制、共同控制、重大影响的，应在首次执行日将流通权余额与原先的长期股权投资成本合并，形成可供出售金融资产的成本基础。 年末对可供出售金融资产整体按期末公允价值计量，该价值一般低于流通股的公允价值。由于成本基础加大，因此计入资本公积的公允价值变动相应减少，不存在虚增资产的问题。无论是否存在流通权因素，该项可供出售金融资产的期末计量总是固定的。 对于所得税影响问题：因为股权分置流通权资产转入可供出售金融资产的成本中，提升了成本基础，导致期末确认的公允价值变动相应减少，因此会减少所确认的递延所得税负债。

回答人：chenyiwei
回复 藤椅 我爱新视野 的帖子新准则下已不再单独设置“股权分置流通权”会计科目和报表项目。

回答人：chenyiwei
回复 报纸 我爱新视野 的帖子股权分置流通权成本在非流通股股东的个别报表上应构成其投资成本的组成部分，根据投资的不同性质，分别在长期股权投资、交易性金融资产或者可供出售金融资产中核算。
股权分置流通权在非流通股股东的合并报表层面的处理原则： 1.可控制上市公司的非流通股股东支付的对价 如果股权分置改革发生在 2008 年或以后年度：按照财会便[2009]14号规定的权益性交易处理原则，调整合并报表层面的资本公积等股东权益项目，不应在合并报表层面确认为一项资产 如果股权分置改革发生在 2007 年或以前年度：鉴于《企业会计准则第 2 号》和财会便[2009]14号规定的权益性交易处理原则不追溯调整，所以仍然可以保持原先的处理结果，将其列示为一项资产（其他非流动资产），但应注意对该项流通权资产进行减值测试 2.对上市公司具有共同控制或重大影响的非流通股股东支付的对价 股权分置改革对价可以作为改革后持有的限售流通股成本的组成部分，计入相关限售流通股投资的账面价值中。股权分置改革后持有的股权继续按权益法核算 3.其他非流通股股东支付的对价 其他非流通股股东原先所持的非流通股，在股权分置改革完成后将改按金融资产模式进行会计核算。其在股权分置改革中所支付的对价可以计入改革后持有的限售流通股的成本中，并在期末进行公允价值计量时一并予以考虑，无论支付的对价情况如何，期末对限售流通股均按公允价值计量和列报

回答人：chenyiwei
回复 7 楼 我爱新视野 的帖子股权分置改革中，母公司在上市子公司中所占权益比例和金额减少。根据 2008 年以后引入的权益性交易概念，在母公司的合并报表层面，实际上是母公司与上市公司少数股东（流通股股东）之间的一项权益性交易，即在不丧失控制权的前提下，母公司向少数股东无偿转让上市子公司的部分股权，应在合并报表层面冲减资本公积处理。 但是，鉴于权益性交易的概念是在 2008 年引入的，且对以前年度不进行追溯调整，所以对于此前已经完成股权分置改革的情形，母公司在其个别报表层面和合并报表层面仍然可将其确认为一项资产。

回答人：chenyiwei
回复 9 楼 我爱新视野 的帖子对于 2008 年度之前已经完成股权分置改革，非流通股股东按照当时的会计处理规定将流通权确认为一项资产的，可以继续将其确认为一项资产，但不能再使用“股权分置流通权”的会计科目名称和报表项目名称，而应当并入其他相关的会计科目或报表项目中核算和列报： 对上市公司具有控制的非流通股股东：个别报表上列入长期股权投资，合并报表上作为其他非流动资产； 对上市公司具有共同控制或重大影响的非流通股股股东：并入长期股权投资。 对上市公司不具有控制、共同控制或重大影响的非流通股股东：并入可供出售金融资产。

回答人：chenyiwei
回复 11 楼 我爱新视野 的帖子限售股（无论是IPO时的限售股还是股权分置改革形成的限售股）如果不对上市公司具有控制、共同控制或者重大影响的，在股权分置改革完成后应作为金融资产列示，这两类原因形成的限售股在作为金融资产核算后，尽管这两者会计处理的依据分别是解释 1 号第八条和解释 3 号第二条，但会计处理方面没有本质的区别。

回答人：chenyiwei
回复 15 楼 我爱新视野 的帖子个别报表层面可以这样处理。 合并报表层面，这部分股权分置流通权价值不可能和子公司净资产相抵消，只能列报为“其他非流动资产”。

回答人：chenyiwei
回复 18 楼 我爱新视野 的帖子并不矛盾。以前的回复主要是针对公允价值如何确定的问题，而现在所讨论的是成本如何确定。

提问人：fc20100501 时间：2010-07-25 23:07:04
学习了，多谢指教

回答人：chenyiwei
回复 22 楼 lwll 的帖子因为股权分置流通权依附于股权分置改革后持有的限售股权，本身不能单独辨认和转让，所以将其单独确认为一项资产并无意义。当年财会[2005]18号文的规定，更多地不是从会计原则的技术层面出发考虑的（现在回过头来看，财会[2005]18号文的规定在技术上是站不住脚的），而是为了推进股权分置改革，消除国有股东对于将流通权计入费用将损害其考核指标，导致国有净资产缩水的疑虑，所以把流通权价值在资产方挂帐，而不是计入损益或冲减权益。 新准则下把股权分置流通权价值并入相关投资类科目价值，至少是向反映交易的经济实质前进了一步。 2008 年以后完成的股权分置改革，上市公司控股股东应按权益性交易的原则，将流通权冲减合并报表层面的股东权益。

回答人：chenyiwei
回复 24 楼 lwll 的帖子以 2008 年 1 月 1 日为界。因为权益性交易的概念是 2008 年开始引入的，而股权分置改革对控股股东而言运用权益性交易的原理在合并报表层面进行会计处理更为恰当。 但是权益性交易的处理不追溯到以前年度。所以对于 2007 年度及更早年度完成的股权分置改革，控股股东在合并报表层面仍可将流通权确认为其他非流动资产，但要注意减值测试问题。

回答人：chenyiwei
回复 26 楼 wangxu811024 的帖子不恰当。商誉只有在非同一控制下企业合并中才能产生。股权分置改革通常不改变控股股东对上市公司的控制权，不构成企业合并。